臺灣彰化地方法院民事裁定
111年度訴字第427號
原      告  張金種  
訴訟代理人  劉嘉堯律師
被      告  張瑋芸  
上列當事人間請求塗銷所有權移轉登記事件，本院於民國111年6
月28日言詞辯論終結，裁定如下：
    主      文
原告之訴駁回。
訴訟費用由原告負擔。 
    事實及理由
一、原告主張：張良沉於民國99年11月8日死亡，而張良沉之繼
    承人為原告、被告、黃張綠枝、許張雪霞；又坐落彰化縣○○
    市○○段000地號土地及其上同段332建號建物（即門牌號碼彰
    化縣○○市○○路000巷00弄00號）（下合稱系爭不動產）原為
    張良沉所有，嗣地政士洪錫恩於99年10月28日受被告之母陳
    艷秋之邀請，受託辦理系爭不動產之所有權移轉登記事宜，
    然被告、洪錫恩明知張良沉與被告間並無買賣事實存在，且
    張良沉早於99年11月8日就已死亡，詎被告竟未經其他繼承
    人原告、黃張綠枝、許張雪霞之同意，擅自委由洪錫恩於99
    年11月11日以假買賣為原因，向地政機關提出系爭不動產所
    有權移轉登記之申請，導致原告、被告、黃張綠枝、許張雪
    霞公同共有之系爭不動產於99年11月15日移轉登記予被告單
    獨所有，已妨害原告、黃張綠枝、張雪霞於系爭不動產之權
    益，故原告茲依民法第767條第1項中段、第821條、第828條
    第2項之規定，請求被告塗銷系爭不動產之所有權移轉登記
    ，回復登記為張良沉之繼承人公同共有等語，並聲明：被告
    應將系爭不動產於99年11月15日以買賣為原因所為之所有權
    移轉登記予以塗銷，回復登記為被繼承人張良沉之繼承人公
    同共有。
二、被告抗辯：原告之前已提起相同之訴訟，不應再提起本件訴
    訟等語。
三、得心證之理由：
（一）按除別有規定外，確定之終局判決就經裁判之訴訟標的，
      有既判力，且原告之訴若其訴訟標的為確定判決效力所及
      者，法院應以裁定駁回之，民事訴訟法第400條第1項、第
      249條第1項第7款定有明文。又所謂訴訟標的，是指為確
      定私權所主張或否認之法律關係，欲法院對之加以裁判者
      而言，而法律關係，乃法律所定為權利主體之人，對於人
      或物所生之權利或義務關係（最高法院97年度台上字第96
      9號判決意旨參照）。又民事訴訟法第244條第1項第2款規
      定訴狀應表明「訴訟標的及其原因事實」，乃因訴訟標的
      之涵義，必須與原因事實相結合，使訴狀所表明請求法院
      審判之範圍明確，則於判斷既判力之客觀範圍時，自應依
      原告起訴主張之原因事實所特定之訴訟標的法律關係為據
      ，凡屬確定判決同一原因事實所涵攝之法律關係，均應受
      其既判力之拘束，且不得以該確定判決言詞辯論終結前，
      所提出或得提出而未提出之其他攻擊防禦方法，為與該確
      定判決意旨相反之主張，此乃法院應以「既判事項為基礎
      處理新訴」及「禁止矛盾」之既判力積極的作用，以杜當
      事人就法院據以為判斷訴訟標的權利或法律關係存否之基
      礎資料，再次要求法院另行確定或重新評價，俾免該既判
      力因而失其意義，亦即既判力之「遮斷效」（最高法院10
      0年度台抗字第62號裁定意旨參照）。另所謂同一事件，
      必同一當事人就同一法律關係而為同一之請求（最高法院
      108年度台抗字第904號裁定意旨參照），判斷前後兩訴是
      否為同一事件，應以前後兩訴之當事人、訴訟標的是否相
      同，及應受判決事項之聲明是否相同、相反或可代用為區
      別標準（最高法院73年度台抗字第518號裁定意旨參照）
      。
（二）原告於提起本件訴訟前，即已主張：「原告之父張良沉於
      99年11月8日死亡，繼承人為長女張綠枝、次女張雪霞、
      長子即原告、孫女即被告等4人。詎料，張良沉過世前，
      被告之母陳艷秋於99年10月28日邀請代書洪錫恩前往行政
      院衛生署彰化醫院，在張良沉之病房內，辦理張良沉所有
      之系爭不動產所有權移轉及節稅事宜。洪錫恩明知張良沉
      與被告為祖孫之二親等直系血親關係，其間並無買賣事實
      存在，為圖節省土地稅賦（以買賣關係方得適用自用住宅
      用地稅率），竟基於使公務員登載不實之犯意，在土地登
      記申請書、不動產買賣契約之登記原因上記載『買賣』，嗣
      並連同戶籍謄本、申請人身分證影本、除戶戶籍謄本等相
      關文件，持以辦理贈與稅免稅證明書（贈與日期為99年10
      月29日）及核課自用住宅土地增值稅（繳納日期為99年11
      月9日），再於99年11月11日持上開相關文件向彰化縣員
      林地政事務所（下稱員林地政事務所）辦理系爭不動產所
      有權移轉登記予被告，並使不知情之承辦公務員將上開不
      實事項，登載於職務上所掌管之土地、建物登記文件簿冊
      及地籍資料等公文書上。上開洪錫恩使公務員登載不實之
      罪行，業經本院以101年度訴字第467號刑事判決認定在案
      。上述張良沉及被告間就系爭不動產之買賣契約並無成立
      ，亦無因該買賣契約而生物權變動之情形。然被告因系爭
      不動產移轉之登記原因載為『買賣』，而免除繳納稅款義務
      ，且免除因原告行使特留分扣減權所應負之給付義務，而
      獲有利益，卻侵害原告之繼承權益；且系爭不動產應屬各
      繼承人公同共有，卻遭被告妨害共有人之所有權，故原告
      自得依民法第1146條、第184條、第179條及第767條中段
      、第821條、第828條第2項等規定，擇一先位請求塗銷系
      爭不動產之移轉登記。退步言之，縱認原告上開先位請求
      為無理由，惟依上開刑事判決理由：『陳艷秋於本院審理
      時供稱：系爭不動產所有權移轉登記予張瑋芸之事，係我
      公公張良沉與代書商討的，我不知係用買賣或贈與方式等
      語互核大致相符，且有張良沉授權紀錄之錄音檔及譯文，
      其內均為張良沉與證人洪錫恩間之對話，並提及4年前同
      意過戶本件不動產，及辦理過戶予其孫女張瑋芸，增值稅
      金是6萬元左右等情』，對照張良沉於94年12月29日由代書
      洪錫恩任見證人兼代筆人所立之代筆遺囑，可知張良沉係
      委託代書辦理上開代筆遺囑內容；再者，從辦理系爭不動
      產移轉之『土地申請書』所載『原因發生日期』、『立約日期』
      均有顯從張良沉死後之『11月9日』修改為張良沉死前之『10
      月29日』之情形，且未經張良沉、被告或洪錫恩於修改處
      蓋章，足認係事後塗改日期；且代書洪錫恩於上開刑案中
      亦坦承製作不實買賣契約以供不知情之稅務、地政機關人
      員憑以適用自用住宅稅率核課土地增值稅，以達當事人避
      稅之目的；從而，足認上開不實記載之買賣行為所隱藏之
      行為應屬『遺贈』，依民法第87條第2項規定，自適用遺贈
      之相關規定。然被告卻因系爭不動產移轉所載登記原因均
      為『買賣』、所載原因發生日期為『99年10月29日』，而免除
      因原告行使特留分扣減權時所應負之給付義務，而獲有利
      益，侵害原告繼承權益。故原告自得依民法第1146條、第
      184條、第179條及第767條中段、第821條、第828條第2項
      等規定，擇一備位請求被告應變更登記系爭不動產之移轉
      登記原因為『遺贈』、原因發生日期為『99年11月9日』。至
      被告雖主張適用民法第87條第2項，然亦僅因該隱藏之贈
      與行為而仍可保有系爭不動產所有權，但原本依買賣所為
      之登記原因及發生日期依民法第87條第1項應屬無效，而
      仍應依民法第87條第2項，就該隱藏遺贈行為而變更登記
      原因為『遺贈』、且變更登記原因發生日期為『99年11月9日
      』。又被告所舉所謂張良沉與代書洪錫恩間之委託書，其
      中僅有寫明辦理過戶事宜，並未寫明贈與或賣給被告之文
      字，且其中有數項可疑之處，包括：委託人詳細身分欠缺
      ，只有簽名及捺指印、日期更改處未加蓋委託人印章、委
      託人簽名並非張良沉之筆跡，有造假之嫌、委託書所蓋拇
      指印呈橫式，與張良沉平時捺指印慣以直式為之不同，均
      有造假之嫌等。再者，系爭不動產移轉登記原因不論為『
      贈與』或『買賣』，依法實均應為無效，蓋被告所提張良沉
      遺囑『贈與』錄音，其內容僅係誘導張良沉『回答』而已，與
      民法第1195條所定口授遺囑之方法不符，應屬無效。此外
      ，被告之父張彥南於94年間過世時，被告與陳艷秋均拋棄
      第一順位之繼承權，故被告並不能因張彥南之血緣關係，
      而繼承張良沉所有之系爭不動產。先位聲明求為：被告應
      就系爭不動產均由員林地政事務所收件，於99年11月15日
      登記，登記次序：0002，原因發生日期：99年10月29日，
      登記原因：買賣，權利範圍：全部，所有權人：張瑋芸，
      所為之所有權移轉登記予以塗銷之判決；備位聲明求為：
      被告應就系爭不動產之上開登記，變更登記原因發生日期
      為『99年11月9日』，及變更登記原因為『遺贈』之判決。」
      ，而經臺灣高等法院臺中分院於103年2月12日以102年度
      上易字第628號判決原告先位之訴與備位之訴均敗訴確定
      （下稱前案）等情，有臺灣高等法院臺中分院102年度上
      易字第628號民事判決在卷可稽（見本院卷第129至136頁
      ），應屬真實。
（三）將原告於本件之主張與於前案之先位之訴主張互核，本件
      與前案之當事人均相同，同一原因事實所涵攝之法律關係
      即訴訟標的民法第767條第1項中段、第821條、第828條第
      2項之規定均相同，且本件之訴之聲明同已含括在前案之
      先位之訴訴之聲明範圍內，可見本件與前案應屬同一事件
      。因此，本件既與已確定之前案屬同一事件，則揆諸前揭
      說明，原告於本件對被告為相同之請求，應為前案確定判
      決既判力效力所及，故原告自不得再行提起本件訴訟，本
      院亦不得為與前案確定判決相異之認定。
四、綜上所述，原告就同一事件，再行提起本件訴訟，已違反民
    事訴訟法第400條第1項之規定，且屬不得補正之事項，茲依
    民事訴訟法第249條第1項第7款之規定，以裁定駁回本件訴
    訟。
五、訴訟費用負擔之依據：民事訴訟法第95條、第78條。
中　　華　　民　　國　　111 　年　　6 　　月　　30　　日
                    民事第一庭    法  官  許嘉仁
以上正本係照原本作成。
如不服本裁定，應於裁定送達後10日內，以書狀向本院提出抗告
，並繳納抗告費新臺幣1,000元。
中　　華　　民　　國　　111 　年　　6 　　月　　30　　日
                                  書記官  曾靖雯